【裁判字號】    92,上訴,1826
【裁判日期】    921126
【裁判案由】    貪污治罪條例等
【裁判全文】
臺灣高等法院臺中分院刑事判決                  九十二年度上訴字第一八二六號
    上  訴  人  臺灣彰化地方法院檢察署檢察官
    上  訴  人
    即  被  告  乙○○
    指定辯護人  本院公設辯護人  甲○○
右上訴人因被告違反貪污治罪條例等案件，不服臺灣彰化地方法院九十二年度訴字第
七三三號中華民國九十二年八月十九日第一審判決（起訴案號：臺灣彰化地方法院檢
察署九十二年度偵字第三五０八號），提起上訴，本院判決如左：
    主      文
原判決撤銷。
乙○○依據法令從事公務之人員，侵占公有財物，處有期徒刑壹年拾月，褫奪公權
年，緩刑年。
    事      實
一、緣中華電信股份有限公司（以下簡稱中華電信公司）為交通部官股超過百分之五
    十之國營公司，乙○○自民國九十一年間起擔任該公司彰化營運處和美服務中心
    班長，負責該服務中心帳務處理及營業收入款項解繳行庫業務，為依據法令從事
    公務之人員。其明知應將中華電信公司彰化營運處和美服務中心每天下午三時三
    十分前所收之營業收入款在當天解繳華南商業銀行股份有限公司（以下簡稱華南
    銀行）和美分行派來收款之人員，以存入中華電信公司於該分行所開設之帳戶內
    ，竟因經濟困窘，而意圖為自己不法之所有，先於九十一年十二月間，以新臺幣
    （下同）三百元之價格，委請不知情之某不詳刻印店人員，偽刻「華銀和美分行
    (10)櫃員收付章」之連續日期戳章一個；後即於九十二年一月八日，將其為中華電
    信公司辦理營業收入款解繳業務而持有之一筆金額四十五萬元之營業收入款，私
    下置於中華電信公司彰化營運處和美服務中心金庫內通常不放置金錢之小抽屜內
    ，未將之繳予華南銀行收款人員，而易持有為所有之意思，將上開四十五萬元之
    營業收入款置於自己實力支配之下而侵占入己；又其為掩飾前開侵占行為，竟於
    華南銀行送款簿存根上填載四十五萬元之數字及日期、帳號，並蓋用其前開偽刻
    之連續日期戳章於該存根之收訖戳記欄內及騎縫處，表示華南銀行已收到該筆款
    項，嗣並連同其照實填載當天營收款項之「中華電信和美服務中心營收款解繳清
    單」，一併送至中華電信公司彰化營運處出納股備查而行使之，致該營運處人員
    誤認乙○○已將該筆款項繳予華南銀行，足以生損害於華南銀行及中華電信公司
    對於帳務管理之正確性。嗣於九十二年一月下旬，乙○○並先後三次自侵占金額
    中拿取數千云至萬餘元不等之金額，用於繳交貸款利息、刷卡費用及生活雜支。
    後因中華電信公司彰化營運處於九十二年二月十九日與華南銀行和美分行對帳，
    發現短入該四十五萬元之營業收入款，乙○○自知難逃法網，除先補齊繳回所侵
    占之四十五萬元外，且於同年月二十四日，向法務部調查局彰化縣調查站自首進
    而接受裁判。
二、案經彰化縣調查站移送臺灣彰化地方法院檢察署檢察官偵查起訴。
    理      由
一、訊據上訴人即被告乙○○固不諱言偽刻「華銀和美分行(10)櫃員收付章」之連續日
    期戳章一個後，將本案四十五萬元款項，私下置於服務中心金庫抽屜內，並於華
    南銀行送款簿存根上偽填四十五萬元之數字及日期、帳號，再偽蓋前揭日期戳章
    ，並私下挪用其中若干金錢情事，惟辯稱其他公司員工亦有金庫鑰匙，亦可打開
    金庫，且伊挪用之金額不足五萬元，請求免刑云云，然查：
  被告已於調查、偵訊及原審法院分別坦承未依規定繳交本案四十五萬元現金，且
    偽蓋「華銀和美分行(10)櫃員收付章」於送款存根簿以矇混，因彰化營運處與華南
    銀行對帳，發現短少情事，伊知道沒有辦法隱瞞，始至調查局自首情事，核與證
    人即華南銀行和美分行收款人員周豐照於偵查中及證人丙○○於原審法院調查時
    證述之情節相符，復有中華電信公司彰化營運處和美服務中心金庫照片四張、載
    有四十五萬元及前開偽造戳章之九十二年一月八日華南商業銀行送款簿存根正本
    一張、華南銀行外代收票據備查簿影本一份、中華電信公司和美服務中心營收款
    九十二年一月八日解繳清單影本一份、九十二年一月八日乙○○應繳之送款簿存
    根影本四紙在卷可稽；而中華電信公司現為交通部官股持股超過百分之五十之國
    營公司，亦有該公司董監事持股明細表一份在卷足參。
  被告辯稱其他公司員工亦有金庫鑰匙，亦可打開金庫云云，然查被告已於偵訊供
    承「（平時那小抽屜是否都有放錢﹖）平常收費人員都不放錢在那裏，那小抽屜
    平常都沒人用，所以我才放那裏」（偵卷第八頁反面），是縱其他公司員工亦有
    金庫鑰匙而得打開金庫，此亦無礙於被告應負之侵占罪責，被告丙○○固於原審
    法院證述「我們每個人都知道鑰匙放在何處」，然亦證述「平常那個抽屜並沒有
    上鎖，所以都可以開啟，只是大家都沒有習慣去開而已」，在本院亦證述「我在
    抽屜中曾看過裏面除了通話卡外，尚有一牛皮紙袋，但我不知牛皮紙袋中是何東
    西」，有調查及審理筆錄可參，其他公司員工並不知被告未依規定解繳現金而私
    下將之放置金庫抽屜中，是縱其他員工亦可打開金庫，然被告將該筆現金易持有
    為所有，而放置於其管領範圍內而侵占並無疑義，被告所述無從解免其刑責。
  被告辯稱依原審法院判決書記載，其挪用金額尚不足五萬元，依法務部公文記載
    應不起訴，是請求免刑云云，經查被告就其侵占現金中所實際使用之金額於歷次
    訊問陳述並不完全一致，依其歷次訊問總結觀之，應係共使用三次各數千元至萬
    餘元不等，就本案四十五萬元現金被告固未完全使用之，然侵占罪屬既成犯，只
    要就持有物有易持有為所有之意思，其犯罪即屬既遂，被告不於九十二年一月八
    日華南銀行人員到服務中心收款時解繳本案四十五萬元現金，而私自將之放入金
    庫抽屜內，俾得隨時動用之，於此時其侵占四十五萬現金即達既遂階段，至於事
    後動支挪用之金額僅屬侵占得手後處分贓物問題，非謂經被告動支部分始屬侵占
    金額，被告縱事後未動支全部金錢，然其犯罪所得仍屬四十五萬元，被告所述尚
    有誤會。
    綜上，本案事證明確，被告犯行至堪認定。
二、按政府股份在百分之五十以上者，縱依公司法組織亦係公營事業機關，其依法令
    從事於該公司職務之人員，仍應認為刑法上所稱之公務員（司法院大法官釋字第
    八號解釋參照）。查中華電信股份有限公司為交通部官股超過百分之五十之國營
    公司，而被告乙○○擔任中華電信公司彰化營運處和美服務中心班長，為依據法
    令從事公務之人員，竟意圖為自己不法之所有，將其職務上所持有之前開款項予
    以侵占入己，核其所為係犯貪污治罪條例第四條第一項第一款之侵占公有財物罪
    。至於被告偽造華南銀行和美分行之收付戳章後，蓋用於華南銀行送款簿存根，
    送至中華電信公司彰化營運處出納股備查而行使之行為，係犯刑法第二百十六條
    、第二百十條之行使偽造私文書罪；被告偽造私文書後復持以行使，其偽造之低
    度行為應為行使之高度行為所吸收，爰不另論罪，被告以行使偽造私文書方式，
    達成其侵占公有財物之目的，其所犯前開二罪間有方法、結果之牽連關係，為牽
    連犯，依刑法第五十五條規定，應從較重之侵占公有財物罪處斷。另被告犯貪污
    治罪條例第四條第一項第一款之罪，固於中華電信公司對帳發現短少後始繳還侵
    占之現金，然既係於有偵查犯罪職權機關或公務員發覺其為犯人前，即於九十二
    年二月二十四日向法務部調查局彰化縣調查站自首進而接受裁判，且已繳交犯罪
    所得財物四十五萬元，應依同條例第八條第一項之規定減輕其刑，且本院衡量其
    犯罪情節後，爰予以減至三分之二。再被告親人罹病，又有多名子女待其撫養，
    有診斷證明書及戶籍謄本等在卷可參，因一時經濟窘迫始失慮觸法，且已繳回所
    得財物，其犯罪之情狀足堪憫恕，若處以法定最低刑度，猶嫌過重，爰依刑法第
    五十九條規定遞減輕其刑。原審以被告犯罪事證明確，予以論罪科刑，固非無見
    ，惟查「華銀和美分行(10)櫃員收付章」屬表明華南銀行收到款項之證明性質私文
    書，並非表示人格證明符號之印章或印文，無從依刑法第二百十九條規定宣告沒
    收（參考類似之最高法院五十四年度上字第二一七一號判例，九十二年度台上字
    第九０二號、九十一年度台上字第七一四四號判決要旨），原審法院認被告此部
    分犯行使偽造私文書罪，就該「華銀和美分行(10)櫃員收付章」文字卻又認係印文
    而依刑法第二百十九條規定宣告沒收，自有未洽，被告上訴意旨稱伊侵占金額不
    足五萬元云云，檢察官上訴意旨指摘原審法院減刑不當云云雖均無可採，但原審
    判決既有如上瑕疵，即屬無可維持，應由本院予以撤銷改判，審酌被告因經濟困
    窘而起意侵占之犯罪動機、偽造收付證明而侵占款項之犯罪手段，又其侵占金額
    尚非至鉅，且犯後坦承犯行已具悔意，並已返還全部侵占金額等一切情狀，量處
    如主文第二項所示之刑，並依貪污治罪條例第十七條之規定，宣告褫奪公權三年
    ，以示懲儆。又被告前未曾受有期徒刑以上刑之宣告，有檢察署刑案資料查註紀
    錄表及臺灣高等法院被告全國前案紀錄表在卷足稽，經此偵審程序之教訓，當知
    警惕而無再犯之虞，本院審酌上情，認所宣告之刑以暫不執行為宜，爰併宣告緩
    刑三年，以啟自新。載有「華銀和美分行(10)櫃員收付章」章戳文字之華南商業銀
    行九十二年一月八日送款簿存根正本已附於調查卷存證，原亦非被告所有，爰不
    宣告沒收，至於「華銀和美分行(10)櫃員收付章」之章戳一枚，並非違禁物，被告
    並供述已予銷燬，本院認毋庸為沒收之諭知，附此敘明。
據上論結，應依刑事訴訟法第三百六十九條第一項前段、第三百六十四條、第二百九
十九條第一項前段，貪污治罪條例第二條、第四條第一項第一款、第八條第一項、第
十七條，刑法第十一條前段、第二百十六條、第二百十條、第五十五條、第六十六條
但書、第五十九條、第三十七條第二項、第七十四條第一款，判決如主文。
本案經檢察官陳銘章到庭執行職務。
中      華      民      國      九十二  年      十一    月      二十六  日
                                臺灣高等法院臺中分院刑事第五庭
                                      審判長法  官  袁  從  楨
                                            法  官  胡  森  田
                                            法  官  姚  勳  昌
右正本證明與原本無異。
如不服本判決應於收受送達後十日內向本院提出上訴書狀，其未敘述上訴之理由者並
得於提起上訴後十日內向本院補提理由書（均須按他造當事人之人數附繕本）。
                                            書記官  洪  麗  華
中      華      民      國      九十二  年      十一    月      二十七  日
附錄本案論罪科刑法條：
貪污治罪條例第四條第一項第一款：
有下列行為之一者，處無期徒刑或十年以上有期徒刑，得併科新台幣一億元以下罰金
：
一、竊取或侵占公用或公有器材、財物者。
刑法第二百一十六條：
行使第二百十條至第二百十五條之文書者，依偽造、變造文書或登載不實事項或使登
載不實事項之規定處斷。
刑法第二百十條：
偽造、變造私文書，足以生損害於公眾或他人者，處五年以下有期徒刑。
                                                                        Ａ


司法院資訊處製作；財團法人民間司法改革基金會備份。
